臺灣基隆地方法院刑事裁定　　　　　　　100年度聲字第562號
聲　請　人　臺灣基隆地方法院檢察署檢察官
被　　　告　連同隆
聲請人因上列被告偽造文書案件，聲請單獨宣告沒收（100 年度
執聲字第459 號），本院裁定如下：
    主  文
基隆市警察局基警交字第RB00000000號舉發違反道路交通管理事
件通知單「收受通知聯者簽章」欄位所偽造之「連遠李」署押壹
枚（即連同隆以「連遠李」名義於該欄位所簽立之署名壹枚），
沒收。
    理  由
一、聲請意旨略以：緣被告連同隆偽造文書乙案，業經檢察官以
    99年度速偵字第241 號為緩起訴處分確定。茲因「基隆市警
    察局基警交字第RB00000000號舉發違反道路交通管理事件通
    知單『收受通知聯者簽章』欄位所載之『連遠李』署押1 枚
    」，係被告以「連遠李」之名義擅自偽造簽立，為此，乃依
    法聲請單獨宣告沒收等語。
二、按沒收者，實乃從刑之一種，本於主從不可分之原則，非有
    主刑之存在，固不得單獨為之；惟刑法第四十條第二項、刑
    事訴訟法第二百五十九條之一有關「單獨宣告沒收」之規定
    ，則係首開原則之例外。準此，「單獨宣告沒收」之適法與
    否，自應視其究否與上開例外規定相符。第按「沒收，除有
    特別規定者外，於裁判時併宣告之。違禁物或專科沒收之物
    得單獨宣告沒收。」94年2 月2 日修正公布、95年7 月1 日
    生效施行之刑法第四十條業有明定；據此，得依刑法第四十
    條第二項規定「單獨宣告沒收」者，自係僅止於「違禁物」
    、「專科沒收之物」2 種情形而已。
三、經查：被告連同隆擅以「連遠李」之名義，在「基隆市警察
    局基警交字第RB00000000號舉發違反道路交通管理事件通知
    單『收受通知聯者簽章』欄位，偽簽『連遠李』之署名1 枚
    」而涉犯偽造文書乙案，業經檢察官以其所犯，係刑法第二
    百十六條、第二百十條之行使偽造私文書罪，核屬刑事訴訟
    法第三百七十六條第一款所列案件，經參酌被告已逾10年未
    曾罹案致無10年內之前案紀錄，尤以所犯尚無礙於公共利益
    之維護，而認以緩起訴處分為適當等情詞，依刑事訴訟法第
    二百五十三條之一第一項規定，以99年度速偵字第241 號為
    緩起訴處分確定（確定日期：民國99年5 月25日）；期間自
    99年5 月25日，並已於100 年5 月24日屆滿，復查無刑事訴
    訟法第二百五十三條之三第一項各款所列得撤銷緩起訴處分
    之事由等情，業據本院職權核閱臺灣基隆地方法院檢察署99
    年度緩字第438 號緩起訴執行卷宗無訛，並有上開偵查卷附
    緩起訴處分書暨緩起訴執行卷附緩起訴處分命令通知書可稽
    。至被告擅以「連遠李」名義，在「基隆市警察局基警交字
    第RB00000000號舉發違反道路交通管理事件通知單『收受通
    知聯者簽章』欄位所偽造之『連遠李』署押1 枚」，則屬刑
    法第二百十九條所稱「不問屬於犯人與否，均應予宣告沒收
    」之客體。按95年7 月1 日生效施行之刑法第四十條第二項
    業已擴張得「單獨宣告沒收」範圍，除「違禁物」以外，尚
    兼及「專科沒收之物」；惟所指「專科沒收之物」，尚非可
    等同於「所有刑法分則或刑事特別法規定之專科沒收之物」
    （此參諸本條修正理由二僅係略擇「偽造之印章、印文、有
    價證券、信用卡、貨幣」為其所舉適例自明）！蓋稽其立法
    旨趣，無非係因刑罰法令關於沒收之規定，有採職權沒收主
    義與義務沒收主義。職權沒收，指法院就屬於被告所有，並
    供犯罪所用或因犯罪所得之物，仍得本於職權為斟酌沒收與
    否之宣告，例如刑法第三十八條第一項第二款、第三款、第
    三項前段等屬之。義務沒收，又可分為絕對義務沒收與相對
    義務沒收二者。前者指凡法條規定「不問屬於犯人與否，沒
    收之」者屬之，法院就此等之物，無審酌餘地，除已證明毀
    滅外，不問屬於犯人與否或有無查扣，均應沒收之，例如刑
    法第二百條、第二百零五條、第二百零九條、第二百十九條
    、第二百六十六條第二項、毒品危害防制條例第十八條第一
    項前段等屬之；後者，供犯罪所用或因犯罪所得，且以屬於
    被告所有者為限，始應予以沒收（最高法院89年度臺上字第
    5605號、93年度臺上字第2751號判決意旨參照）。且刑罰法
    令採取絕對義務沒收主義之場合，雖係以「違禁物」為其主
    要（例如：毒品危害防制條例第十八條第一項前段規定），
    然就令非屬「違禁物」之範疇，亦常見刑罰法令採取絕對義
    務沒收主義之適例（例如：公職人員選舉罷免法第九十條之
    一第三項「預備或用以行求、期約或交付之賄賂」）。換言
    之，絕對義務沒收主義與違禁物固有重疊，惟其不相隸屬之
    情形，實亦所在多有，為此，94年2 月2 日修正公布、95年
    7 月1 日生效施行之刑法第四十條乃立法明文「專科沒收之
    物」，俾單獨宣告沒收之範圍得以兼及「刑罰法令採取絕對
    義務沒收主義之非違禁物」！此亦適可由刑法第四十條之修
    正理由：「雖非違禁物，然其（即「專科沒收之物」）性質
    究不宜任令在外流通。」稽其梗概。準此以言，得依現行刑
    法第四十條第二項規定宣告單獨沒收者，除前揭「違禁物」
    以外，所稱「專科沒收之物」之範圍，當係指「法律規定採
    取絕對義務沒收主義」者而言。茲被告擅以「連遠李」名義
    ，在「基隆市警察局基警交字第RB00000000號舉發違反道路
    交通管理事件通知單『收受通知聯者簽章』欄位偽造之『連
    遠李』署押1 枚」，既屬刑法第二百十九條「絕對義務沒收
    主義」之範疇，則其自係刑法第四十條第二項所稱「專科沒
    收之物」；從而，首開聲請即與刑法第四十條第二項之規定
    相符，應予准許。
四、依刑法第四十條第二項、第二百十九條，裁定如主文。
中    華    民    國   100    年    6     月    13    日
                  刑事第五庭法  官  王慧惠
以上正本證明與原本無異。
對於本件裁定如有不服，應於收受送達後5 日內，向本院提出抗
告書狀，敘述抗告之理由，抗告於臺灣高等法院。
中    華    民    國   100    年    6     月    13    日
                            書記官  王一芳